臺灣彰化地方法院民事判決
110年度訴字第178號
原      告  裕融企業股份有限公司

法定代理人  嚴陳莉蓮


訴訟代理人  季佩芃律師
被      告  楊家寶  

            南投縣總工會

法定代理人  曾振炎  
訴訟代理人  盧慶鑫  
上列當事人間請求請求塗銷抵押權登記事件，本院於民國110年9
月22日言詞辯論終結，判決如下：
    主  文
被告南投縣總工會應就被告楊家寶所有坐落彰化縣○○鎮○○段0000
地號之土地應有部分四分之一，以及坐落彰化縣○○鎮○○段000○號
建物應有部分全部，以員和跨字第000520號所辦理之最高限額抵
押權登記予以塗銷。
訴訟費用由被告負擔。
    事實及理由
一、被告楊家寶經合法通知，無正當理由未於言詞辯論期日到場
    ，核無民事訴訟法第386條所列各款情形，爰依原告之聲請
    ，由其一造辯論而為判決。
二、原告聲明求為判決被告南投縣總工會就被告楊家寶所有之彰
    化縣○○鎮○○段0000地號之土地（應有部分1/4 )及位於其上3
    20建號建物（應有部分全部，即門牌號碼：彰化縣○○鎮○○路
    0巷0號4樓）之最高限額抵押權設定登記應予塗銷。主張略
    以：
  ㈠債務人即被告楊家寶於民國107年2月8日向原告辦理車貸，目
    前尚積欠原告新台幣（下同）55萬元及自107年3月10日起至
    清償日止按年息百分之二十計算之利息未為清償。被告楊家
    寳將其名下所有坐落彰化縣○○鎮○○段0000地號土地持分1/4
    及其上320建號建物持分1/1（以下稱系爭房地），設定最高
    限額抵押權183萬元（以下稱系爭最高限額抵押權）予被告
    南投縣總工會，被告南投縣總工會雖稱其與被告楊家寶間有
    互助會之債權債務關係存在，被告楊家寶曾交付4期款項等
    語，卻未提供任何交付證明或匯款資料，合會契約視為不成
    立。又依民法709條之3規定，合會契約為書面要式契約，被
    告間合會契約並未具備此要件，且合會的會首、會員均以自
    然人為限，本件被告南投總工會並非自然人，違反強行規定
    ，合會債權債務關係自始不發生。
　㈡被告南投縣總工會提出之契約書，並無金錢交付明細，不足
    認有金錢借貸關係成立。又依被告南投縣總工會所提之契約
    書第2條所載，過期償還互助會金即喪失分期償還之利益，
    債務人及保證人等願負責將互助會金及違約金，立即全數償
    還，否則願受強制執行之處分。依被告南投縣總工會所提供
    之清償明細表所示，被告楊家寶僅償還4期款項，最後一期
    償還日為107年4月3日，迄今未再償還，但卻未見被告南投
    縣總工會對被告楊家寶聲請強制執行，且原告向鈞院聲請拍
    賣系爭房地（109年度司執壬字第49745號)，被告南投縣總
    工會於拍賣程序時，未參與拍賣亦無陳報債權，顯與常情不
    符，足認被告等間就系爭最高限額抵押權所擔保之債權並不
    存在。另被告南投縣總工會對被告楊家寶聲請支付命令，系
    爭最高限額抵押權已有結算而使得債權債務關係確定。
  ㈢原告為被告楊家寶之債權人，被告楊家寶如未塗銷不存在或
    已消滅之抵押權設定，自屬有害於原告債權之無償行為，應
    許抵押人請求塗銷抵押權設定登記，惟被告楊家寶怠於行使
    其權利，原告為保全債權，得依民法第242條規定，以自己
    名義代位被告楊家寳行使權利等語。
三、被告方面：
　㈠被告南投縣總工會聲明求為判決原告之訴駁回。答辯略以：
　　⑴被告債務人楊家寶前於106年11月13日加入被告南投縣總工
      會特種120萬11組互助會，有債務人楊家寶親筆簽名領據
      及台中商銀南投分行支出紀錄可稽，被告南投縣總工會實
      際給付1,176,000元（因為已扣掉第一期應繳納的24,000
      元），約定106年12月13日起至110年10月13日滿會止分47
      次攤還，自第2次至第10次每次42,000元，自第11次至第2
      0次每次36,000元，自第21次至30次每次新台幣32,400元
      ，自第31次至40次每次27,600元，自第41次至48次每次24
      ,000元，於每月13日以前繳納，並由訴外人黃永坤為連帶
      保證人，有償還互助會契約書可證，足見被告南投縣總工
      會與楊家寶間確有債權債務關係存在。
　　⑵被告楊家寶為擔保上開106年11月13日之債務，故將系爭房
      地於106年11月10日設定系爭最高限額抵押權予被告南投
      縣總工會，系爭最高限額抵押權所擔保的債權就是合會的
      債權債務關係，惟被告楊家寳僅於106年11月14日繳款24,
      000元、106年11月14日繳款42,000元、107年1月9日繳款4
      2,000元、107年4月3日繳款42,000元，合計15萬元，尚積
      欠被告南投縣總工會1,404,000元，有清償明細表可證，
      並經臺灣南投地方法院110年度司促字第1616號支付命令
      確定，金額即為1,404,000元及利息。
　　⑶原告與被告楊家寶間僅為一般債權並無設定抵押權，無端
      要求塗銷系爭最高限額抵押權，顯無理由。另被告南投縣
      總工會曾向被告楊家寶催告，但他說他車禍、經濟不好，
      沒辦法還錢。而原告所稱拍賣之事，被告南投縣總工會未
      收到通知，是收到本件起訴狀後才知道。為何原告沒有告
      第一順位的債權人，而是將南投縣總工會列為被告，好像
      是共謀串供一樣，南投縣總工會也是受害人等語。
　㈡被告楊家寳未於言詞辯論期日到場，亦未提出書狀作何聲明
    或陳述。
四、到場兩造不爭執之事項：
  ㈠被告楊家寶將系爭房地，於106年11月10日設定最高限額抵押
    權183萬元予被告南投縣總工會（106年11月9日送件）（卷5
    9-72頁）。
　㈡本院109年司執字第49745號（壬股）清償票款強制執行事件
    ，經司法事務官以核定之拍賣底價不足清償優先債權及執行
    費用為由，認查封債務人之不動產（楊家寶所有坐落彰化縣
    ○○鎮○○段0000地號土地權利範圍1/4，以及同段320建號建物
    權利範圍全部暨增建部分），顯無拍賣實益，終結在案，並
    未通知抵押權人行使抵押權。
五、得心證之理由：
  ㈠原告主張被告楊家寶於107年2月8日向原告辦理車貸，目前尚
    積欠原告55萬元及自107年3月10日起至清償日止按年息百分
    之二十計算之利息未為清償等語，業據原告提出臺灣臺北地
    方法院107年度司票字第8944號號民事裁定暨確定證明書、
    本票為證，應堪信為真實。
  ㈡按最高限額抵押契約定有存續期間者，其期間雖未屆滿，然
    若其擔保之債權所由生之契約已合法終止或因其他原因而消
    滅，且無既存之債權，而將來亦確定不再發生債權，其原擔
    保之存續期間內所可能發生之債權，已確定不存在，依抵押
    權之從屬性，應許抵押人請求塗銷抵押權設定登記（最高法
    院83年度台上字第1055號判決參照）。又按民法第709條之2
    第1項規定「會首及會員，以自然人為限。」明白揭示僅自
    然人得為合會之會員及會首，法人不得為之，且立法理由載
    明：為防止合會經營企業化，致造成鉅額資金之集中，運用
    不慎，將有牴觸金融法規之虞，爰於第1項限制會首及會員
    之資格，非自然人不得為之。如有違反此等強制規定時，依
    民法第71條規定，該合會契約無效。經查:
　　⑴被告楊家寶將其所有系爭房地，於106年11月10日設定最高
      限額抵押權183萬元予被告南投縣總工會，系爭限額抵押
      權所擔保之債權為被告之間合會之法律關係，被告楊家寶
      積欠被告南投縣總工會本金1,404,000元等情，除有土地
      登記第一類謄本、建物登記第一類謄本、彰化縣員林地政
      事務所函（跨所辨理）附辦理系爭房地抵押權設定登記申
      請資料、臺灣南投地方法院110年度司促字第1616號支付
      命令可證外，尚有被告南投縣總工會提出之臺灣南投地方
      法院110年度司促字第1616號支付命令確定證明書、償還
      互助會金契約書、清償明細表、楊家寶得標互助會金明細
      表可憑，則被告南投縣總工會對於被告楊家寶，將來確定
      不再發生其他債權，應可認定。
　　⑵系爭最高限額抵押權所擔保之債權，既為被告南投縣總工
      會對於被告楊家寶基於合會契約所生之債權，然該合會會
      首即被告南投縣總工會為法人，已違反民法第709條之2規
      定，依民法第71條規定，該合會契約即屬無效，則被告之
      間給付即因目的不達而欠缺原因，該債權債務關係應屬不
      當得利法律關係，亦可認定。
　  ⑶又依系爭最高限額抵押權之設定登記記載，擔保債權種類
      及範圍，為擔保債務人對抵押權人現在（包括過去所負現
      在尚未清償）及將來在本抵押權設定契約書所定最高限額
      內所負之借款、透支、貼現、買入光票、墊款、承兌、委
      任保證、開發信用狀、進出口押匯、票據、保證、信用卡
      契約、應收帳款承購契約、衍生性金融商品交易契約及特
      約商店契約所負之債務；而在其他擔保範圍則約定包括取
      得執行名義之費用、保全抵押物之費用、因債務人不履行
      而發生之損害賠償、因債務人向抵押權人辦理約定之債權
      種類所生之手續費、抵押權人墊付抵押物之保險費及自墊
      付日起按抵押權人借款利率加4.75%，有土地登記第一類
      謄本及建物登記第一類謄本可憑。由此可知，被告南投縣
      總工會對於被告楊家寶之上開不當得利債權，並不在系爭
      最高限額抵押權所擔保之債權範圍內，系爭最高限額抵押
      權既無擔保債權存在，且被告南投縣總工會對於被告楊家
      寶將來確定不再發生其他債權，已如前述，則原擔保之存
      續期間內所可能發生之債權，已確定不存在，依抵押權之
      從屬性，系爭最高限額抵押權亦不存在，依上開說明，抵
      押人即被告楊家寶得請求塗銷系最高限額抵押權設定登記
      ，已堪認定。
　㈢再按所有人對於妨害其所有權者，得請求除去之。民法第76
    7條第1項中段定有明文。債務人怠於行使其權利時，債權人
    因保全債權，得以自己之名義，行使其權利。同法第242條
    前段亦有明文。原告為被告楊家寶之債權人，以及被告楊家
    寶所有之系爭房地設定予被告南投縣總工會之最高限額抵押
    權，並無擔保債權存在，均已如前述，被告南投縣總工會現
    仍登記為系爭房地之抵押權人，對被告楊家寶之所有權即有
    妨礙，被告楊家寶得請求塗銷系爭最高限額抵押權設定登記
    而怠於行使權利，原告依前開規定代位被告楊家寶訴請塗銷
    系爭最高限額抵押權登記，於法有據，為有理由，應予准許
    ，爰判決如主文第一項所示。
  ㈣本件事證已經明確，兩造其餘主張陳述及所提之證據，經審
    酌後認為對於本件判決結果不生影響，就不逐一論述。
  ㈤訴訟費用負擔之依據:民事訴訟法第78條、第85條第1項前   
       段。
中　　華　　民　　國　　110 　年　　10　　月　　20　　日
                  民事第二庭    法　官　陳弘仁
以上正本係照原本作成。
如對判決上訴，應於判決送達後20日內向本院提出上訴狀。如委
任律師提起上訴者，應一併繳納上訴審裁判費。
中　　華　　民　　國　　110 　年　　10　　月　　20　　日
                                書記官　葉春涼